ACORDAO-COMPLETO-2518875

ACÓRDÃO 18551/2021 ATA 39/2021 - SEGUNDA CÂMARA

VISTOS, relatados e discutidos estes autos de pedido de reexame interposto pela Sra. Paula Mendes (XXX.269.901-XX) contra o Acórdão 8636/2020-TCU-Segunda Câmara, que considerou ilegal a pensão civil instituída por Joel Mendes (XXX.538.007-XX) negando-lhe o registro, em razão do percebimento indevido da vantagem denominada "opção",
ACORDAM os Ministros do Tribunal de Contas da União, reunidos em Sessão da Segunda Câmara, ante as razões expostas pelo Relator, em:
9.1. com fundamento no art. 48 da Lei nº 8.443/1992 e nos arts. 285, caput, e 286, parágrafo único do RI/TCU, conhecer do recurso de pedido de reexame interposto pelo Tribunal Regional do Trabalho da 10ª Região/DF e TO (02.011.574/0001-90) , para, no mérito, dar-lhe provimento parcial, mantendo a negativa de registro do ato concessório, com suspensão de eficácia das determinações contidas nos itens 9.2 e 9.3 do Acórdão 8636/2020-TCU-Segunda Câmara, enquanto vigentes as sentenças proferidas nos Processos nº 1035883-44.2019.4.01.3400 e 1032596-54.2020.4.01.0000, todos em curso no Tribunal Regional Federal da 1ª Região pendentes de trânsito em julgado;
9.2. nos termos do art. 262 do Regimento Interno deste Tribunal, determinar ao Tribunal Regional do Trabalho da 10ª Região que acompanhe os Processos nº 1035883-44.2019.4.01.3400 e nº 1035263-95.2020.4.01.3400, em trâmite no Tribunal Regional Federal da 1ª Região, e, caso sobrevenha a desconstituição ou suspensão da eficácia das sentenças proferidas nas citadas ações, dê imediato cumprimento às determinações contidas nos itens 9.2 e 9.3 do Acórdão 8636/2020-TCU-Segunda Câmara;
9.3. nos termos da Questão de Ordem aprovada na Sessão Plenária de 8/6/2011 (Ata 22/2011) , encaminhar ao Departamento de Assuntos Extrajudiciais da Advocacia-Geral da União (AGU) e à Consultoria Jurídica do TCU as informações necessárias ao acompanhamento dos processos aludidos no item 9.2, juntamente com cópia do presente Acórdão, bem como do voto e do relatório que o fundamentam;
9.4. dar ciência deste acórdão ao órgão responsável pela concessão e ao Tribunal Regional do Trabalho da 10ª Região/DF e TO, informando que o teor integral da deliberação poderá ser obtido no endereço eletrônico www.tcu.gov.br/acordaos.

Pedido de reexame  interposto pelo Tribunal Regional do Trabalho 10ª Região/DF e TO contra o Acórdão 6.835/2021TCU 2ª Câmara (peça 8), que apreciou o ato concessório de pensão civil instituído por Manoel Luiz Duarte da Silva (peça 2), em favor de Sonia Maria Ribeiro Pacheco Duarte da Silva (cônjuge), ficando a relatoria a cargo do  Ministro Aroldo Cedraz.

Segunda Câmara

Tribunal Regional do Trabalho da 10ª Região/DF e TO.

3. Interessados/Responsáveis/Recorrentes:
3.1. Interessado: Sonia Maria Ribeiro Pacheco Duarte da Silva (XXX.310.541-XX).
3.2. Recorrente: Tribunal Regional do Trabalho da 10ª Região/DF e TO (02.011.574/0001-90).

13.1. Ministros presentes: Bruno Dantas (Presidente), Augusto Nardes, Aroldo Cedraz e Raimundo Carreiro (Relator).
13.2. Ministro-Substituto presente: André Luís de Carvalho.

RAIMUNDO CARREIRO

Ministro Aroldo Cedraz.

Trata-se de pedido de reexame interposto pelo Tribunal Regional do Trabalho da 10ª Região contra o Acórdão 6835/2021-TCU-Segunda Câmara, relator Ministro Aroldo Cedraz (peça 8) . 
2.	Transcrevo a seguir, com ajustes de forma, nos termos do art. 1º, § 3º, inciso I, da Lei nº 8.443/92, a instrução lavrada no âmbito da Secretaria de Recursos (peça 30) , cuja proposta de encaminhamento foi endossada pela direção da unidade (peça 31) e pelo Ministério Público junto ao TCU (peça 32) , na pessoa do Procurador Marinus Eduardo De Vries Marsico.
"INTRODUÇÃO 
1.	Trata-se de pedido de reexame (peças 14 e 15) interposto pelo Tribunal Regional do Trabalho 10ª Região/DF e TO contra o Acórdão 6835/2021-TCU-Segunda Câmara (peça 8) , que apreciou o ato concessório de pensão civil instituído por  Manoel Luiz Duarte da Silva (peça 2) , em favor de Sonia Maria Ribeiro Pacheco Duarte da Silva (cônjuge) , ficando a relatoria a cargo do Excelentíssimo Senhor Ministro Aroldo Cedraz. 
1.1. 	A deliberação recorrida apresenta o seguinte teor: 
"VISTOS, relatados e discutidos estes autos de concessão de pensão civil de Sonia Maria Ribeiro Pacheco Duarte da Silva (XXX.310.541-XX) , cujo instituidor era vinculado ao Tribunal Regional do Trabalho da 10ª Região/DF e TO, submetido, para fins de registro, à apreciação do Tribunal de Contas da União;  
ACORDAM os Ministros do Tribunal de Contas da União, reunidos em Sessão da Segunda Câmara, diante das razões expostas pelo Relator, com fundamento nos arts. 71, inciso III, da Constituição Federal; 1º, inciso V, e 39, inciso II, da Lei 8.443/1992; 260, § 1º, do Regimento Interno/TCU, c/c o art. 19, inciso II, da IN TCU 78/2018, em: 
9.1.	considerar ilegal o ato de concessão de pensão civil de Sonia Maria Ribeiro Pacheco Duarte da Silva (XXX.310.541-XX) , negando-lhe o respectivo registro; 
9.2.	dispensar o ressarcimento das quantias indevidamente recebidas de boa-fé, consoante o disposto no Enunciado nº 106 da Súmula de Jurisprudência deste Tribunal; 
9.3. determinar ao Tribunal Regional do Trabalho da 10ª Região/DF e TO que:  
9.3.1. faça cessar todo e qualquer pagamento relativo ao ato impugnado, no prazo máximo de 15 (quinze) dias contado da ciência da decisão deste Tribunal, sob pena de ressarcimento das quantias pagas após essa data pelo responsável; 
 9.3.2. emita novo ato de concessão de aposentadoria, no prazo de 30 (trinta) dias, a contar da ciência desta deliberação, e submeta-o ao Tribunal, após suprimida a irregularidade que ensejou a apreciação pela ilegalidade;  
9.3.3. dê ciência, no prazo de 15 (quinze) dias, a contar da apreciação deste acórdão, do inteiro teor da deliberação à interessada, alertando-a de que o efeito suspensivo proveniente da interposição de eventual recurso perante o TCU não a exime da devolução dos valores percebidos indevidamente após as respectivas notificações, caso o recurso não seja provido; 
 9.3.4. envie a este Tribunal, no prazo de 30 (trinta) dias, contado da apreciação desta deliberação, documentos comprobatórios da ciência da interessada do julgamento deste Tribunal. 
HISTÓRICO  
2.	O ato de pensão civil do recorrente foi julgado ilegal, em virtude de constar a incorporação da parcela vulgarmente conhecida como "opção" (vide ato de peça 2) . 
2.1. Sobre o instituto da "opção", o Excelentíssimo Senhor Ministro Benjamin Zymler, por ocasião da apreciação do TC Processo 027.914/2013-5 (Acórdão 2988/2018-TCU-Plenário, Sessão de 12/12/2018) , elaborou, em seu voto revisor, cujas razões foram integralmente acolhidas pela relatora, Excelentíssima Senhora Ministra Ana Arraes, didático e esclarecedor histórico, o qual será apresentado abaixo, com alguns ajustes de forma, supressões e adições. 
Da vantagem "opção" 
2.2. Em síntese, a vantagem conhecida como "opção" constituía uma fração variável, conforme definido em lei, da remuneração do cargo em comissão/função de confiança. 
2.3.  Era um direito conferido ao servidor ocupante de cargo efetivo, que assumia cargo em comissão ou função de confiança, de continuar a ser remunerado com base em seu cargo efetivo, mas com acréscimo decorrente do exercício do novo cargo/função.  
2.4. A vantagem tinha por objetivo conferir estímulo financeiro para que o servidor efetivo ocupasse cargo em comissão cuja remuneração fosse inferior à do cargo efetivo.  
2.5. Aparentemente, o primeiro normativo que tratou da matéria foi a Lei 4.345/1964, que assim dispôs (grifei) : 
Art. 1º As tabelas de vencimentos dos cargos efetivos e em comissão, referidas no art.1º da Lei nº 4.242, de 17 de julho de 1963, ficam substituídas pelas seguintes:     
.......................................................................................................................................................... 
 § 2º Ao funcionário nomeado para o exercício de cargo em comissão é facultado optar pelo vencimento do símbolo, previsto na tabela b constante dêste artigo, ou pela percepção do vencimento e demais vantagens de seu cargo efetivo acrescido de gratificação fixa, correspondente a 20% (vinte por cento) do valor do símbolo do cargo em comissão respectivo. 
2.6.  Igual disciplina foi mantida pelo Decreto-Lei 1.445/1976 (que tratava da remuneração dos servidores civis do Poder Executivo, dentre outros) . Segundo o art. 3º, a vantagem correspondia a 20% do vencimento do Grupo Direção e Assessoramento Superiores (DAS) .  
2.7. A legislação foi sendo alterada ao longo do tempo, de modo que não só o percentual foi alterado como também foram acrescidas outras vantagens/gratificações ao "optante" pela remuneração do cargo efetivo. 
2.8. O Decreto-Lei 2.270/1985, por exemplo, permitiu a inclusão da vantagem "representação mensal" no cálculo da vantagem "opção". O Decreto-Lei 2.365/1987 (art. 10) elevou o percentual para 50% e a Lei 7.706/1988 (art. 4º) , para 55%.  
2.9. A Lei 8.538/1992 alterou a composição da parcela "opção", que foi acrescida de 55% da gratificação GADF (Gratificação de Atividade por Desempenho de Função) , criada pela Lei Delegada 13/1992.  
2.10. Assim, quando da edição da Lei 8.538/1992, a "opção" passou a ser: 55% do vencimento do DAS + 55% da GADF + representação mensal. 
2.11. A Lei 8.911/1994 disciplinou o cálculo da opção para os servidores do Poder Executivo, além de tratar do instituto da incorporação de "quintos", previsto no art. 62 da Lei 8.112/1990. À guisa de clareza, transcrevo o citado dispositivo: 
Lei 8.911/1994 
"Art. 2º É facultado ao servidor investido em cargo em comissão ou função de direção, chefia e assessoramento, previstos nesta Lei, optar pela remuneração correspondente ao vencimento de seu cargo efetivo, acrescido de cinqüenta e cinco por cento do vencimento fixado para o cargo em comissão, ou das funções de direção, chefia e assessoramento e da gratificação de atividade pelo desempenho de função, e mais a representação mensal. 
Parágrafo único. O servidor investido em função gratificada (FG) ou de representação (GR) , ou assemelhadas, constantes do Anexo desta Lei, perceberá o valor do vencimento do cargo efetivo, acrescido da remuneração da função para a qual foi designado." 
2.12. A remuneração dos cargos em comissão prevista na Lei 8.911/1994 e que servia de base de cálculo para a vantagem "opção" continuou a ser composta de vencimento básico, GADF e representação mensal. 
2.13. As alterações no cálculo da vantagem "opção" continuaram ao longo do tempo. Cito, por exemplo, a Lei 9.030/1995, que estabeleceu que a vantagem equivaleria a 25% da remuneração total do cargo ou função, para os DAS 4 a 6 (art. 2º) , que passou a ser paga em rubrica única (sem GADF ou representação mensal) . Também previu o pagamento de uma parcela variável, equivalente à diferença entre a remuneração efetiva e a remuneração do cargo em comissão. 
2.14. Já a Lei 11.526/2007, alterada pela Lei 12.094/2009, fixou a "opção" como 60% da remuneração do cargo em comissão. 
2.15. No âmbito do Poder Judiciário, a Lei 9.421/1996 estabeleceu que a "opção" equivaleria a 70% do vencimento básico da função de confiança. 
2.16. Importante registrar que algumas funções - geralmente as de menor valor e ocupadas exclusivamente pelos servidores efetivos - são pagas em valor integral, juntamente com a remuneração do cargo efetivo.  
2.17. São as chamadas funções gratificadas ou funções de representação (vide parágrafo único do art. 2º da Lei 8.911/1994) . Diversamente dos cargos em comissão, que exigem o afastamento do servidor de seu cargo efetivo, as funções gratificadas não constituem cargo à parte. São apenas gratificações pagas aos servidores efetivos em razão da assunção de maiores responsabilidades. 
2.18. 	Nesses casos, o servidor não recebe a "opção" - já que não tem entre o que optar -, mas, sim, o valor da função gratificada, juntamente com a remuneração de seu cargo efetivo. 
2.19. As vantagens decorrentes do exercício de cargo em comissão/função de confiança e função gratificada são de natureza pro labore faciendo, assim como adicionais pagos em razão das condições específicas de trabalho (insalubridade, trabalho noturno etc.) . Ou seja, são de natureza transitória, uma vez que o servidor somente a elas faz jus quando no exercício do cargo ou função.  
2.20. Uma vez que a aposentadoria ocorre no cargo efetivo e os proventos guardam relação com esse cargo, não há como imaginar que vantagens associadas ao cargo em comissão possam compor os proventos de aposentadoria, salvo autorização legal. Isso em virtude do princípio da legalidade. De fato, não se pode relegar ao oblívio a lição de Hely Lopes Meirelles: 
Na Administração Pública não há liberdade nem vontade pessoal. Enquanto na administração particular é lícito fazer tudo que a lei não proíbe, na Administração Pública só é permitido fazer o que a lei autoriza. A lei para o particular significa "pode fazer assim"; para o administrador público significa "deve fazer assim" (in Direito Administrativo Brasileiro, 33ª ed., São Paulo: Malheiros Editores, 2007, p. 87-88) . 
2.21 	A Lei 8.112/1990 disciplinou a matéria nos seguintes termos: 
Art. 193. O servidor que tiver exercido função de direção, chefia, assessoramento, assistência ou cargo em comissão, por período de 5 (cinco) anos consecutivos, ou 10 (dez) anos interpolados, poderá aposentar-se com a gratificação da função ou remuneração do cargo em comissão, de maior valor, desde que exercido por um período mínimo de 2 (dois) anos.                     § 1° Quando o exercício da função ou cargo em comissão de maior valor não corresponder ao período de 2 (dois) anos, será incorporada a gratificação ou remuneração da função ou cargo em comissão imediatamente inferior dentre os exercidos.                    
§ 2° A aplicação do disposto neste artigo exclui as vantagens previstas no art. 192, bem como a incorporação de que trata o art. 62, ressalvado o direito de opção (grifos acrescidos) . 
2.22. É sobremodo importante ressaltar que o direito de opção, que consta no § 2º supra, diz respeito à opção entre as vantagens dos quintos, da prevista no art. 193 e do art. 192 - e não à parcela vulgarmente chamada de "opção".       
2.23. 	A composição dos proventos deferidos ao servidor que optava por se aposentar na forma do caput dependia do tipo de cargo ou função ocupada. 
2.24. Se ex-ocupante de cargo em comissão, os proventos equivaleriam à remuneração desse cargo. Se ocupante de função gratificada, que é vinculada ao exercício de cargo efetivo, os proventos do servidor seriam compostos pela remuneração do cargo efetivo acrescida da gratificação de função. Isso porque, no último caso, não se trata de um cargo autônomo, com estrutura remuneratória própria, mas de uma mera gratificação paga ao servidor efetivo. 
2.25. Veja-se que esse dispositivo legal não mencionava expressamente a possibilidade de deferir ao inativo, que preencheu seus requisitos, a parcela da retribuição dos cargos em comissão/função de confiança, conhecida como "opção", nada obstante ressalve, em seu §2º, o "direito de opção". 
2.26. O § 2º do art. 193 da Lei 8.112/1990 apenas autorizava que o servidor optasse por se aposentar na forma do caput ou carreasse para os proventos de aposentadoria (calculados com base na remuneração do cargo efetivo) as vantagens previstas nos arts. 62 e 192 da Lei 8.112/1990.  
2.27. Nessa ordem de ideias, poder-se-ia argumentar que não existe amparo legal para o pagamento da "opção" para os inativos, uma vez que a Lei 8.112/1990 não menciona expressamente essa possibilidade.  
2.28. Contudo, seria também possível extrair diretamente do caput, mediante interpretação extensiva, a autorização para o pagamento da parcela "opção" ao inativo. Se o dispositivo conferia ao ex-ocupante de cargo em comissão o direito de ter seus proventos calculados com base na remuneração desse cargo, não seria desarrazoado conferir a esse servidor o direito de acrescer a seus proventos de cargo efetivo a parcela "opção". Desse modo, estar-se-ia conferindo ao ex-ocupante do cargo em comissão tratamento semelhante ao do servidor investido em função gratificada.  
2.29. Isto porque, em muitos casos, a remuneração do cargo em comissão era inferior à do cargo efetivo. Consequentemente, muitos desses servidores não se beneficiariam do art. 193 da Lei 8.112/1990, ao contrário daqueles que ocuparam função gratificada. 
2.30. Todavia, essa interpretação não se coaduna com o pagamento de "quintos", dada a vedação contida no § 2º do art. 193 da Lei 8.112/1990. 
2.31. A razão da vedação de acumulação das vantagens era claramente evitar o bis in idem nos proventos de inatividade, haja vista que a finalidade do pagamento das vantagens era uma só: assegurar estabilidade financeira na inatividade ao servidor que assumiu maiores responsabilidades quando na atividade.  
2.32. Não invalida esse raciocínio o fato de que era possível pagar, na atividade, a vantagem dos "quintos" cumulativamente com a gratificação de função ou com a "opção". Isso é uma distorção do instituto dos "quintos", pois, em vez de assegurar a estabilidade financeira àquele que se afastasse do cargo ou função, acabava por elevar a remuneração do cargo efetivo ainda quando no exercício do cargo em comissão ou função. Entretanto, isso era prevista em lei, o que não ocorre no caso da inatividade. 
2.33. Quando o servidor é necessariamente remunerado com base no cargo efetivo e recebe uma gratificação fixada em lei, deve-se observar a vedação de pagamento cumulativo da gratificação de função com as vantagens previstas nos arts. 62 ("quintos"/"décimos") e 192 da Lei 8.112/1990.  Nesse sentido, cito, dentre inúmeros outros, a Decisão 47/2001-Plenário (rel. Ministro Benjamin Zymler) e os Acórdão 645/2003-TCU-Plenário (rel. Ministro Walton Alencar Rodrigues) e 814/2005-1ª Câmara (relator Ministro Marcos Vilaça) , proferido em processo de inspeção. 
2.34. Apesar de não haver expressa previsão legal, a jurisprudência de mais de trinta anos vem aceitando a inclusão da parcela "opção" (pagamento de uma fração da remuneração do cargo em comissão ao servidor que opta pela remuneração do cargo efetivo) nos proventos do inativo que implementou os requisitos do art.180 da Lei 1.711/1952 ou do art. 193 da Lei 8.112/1990. Nada obstante, não é possível o pagamento da parcela "opção" - quando prevista em lei - com a vantagem dos "quintos", ex vi do disposto no § 2º do art. 193 da Lei 8.112/1990. 
2.35. Mas não é só: a EC 20/1998 impõe que os proventos da inatividade sejam calculados com base na remuneração do cargo efetivo e que não a superem no momento da concessão da aposentadoria. Assim, todos os servidores que não implementaram as condições para a aposentação até 15/12/1998 (véspera da vigência da EC 20/1998) não fazem jus à percepção de FC ou da parcela "opção" (se existente na estrutura remuneratória) nos proventos de aposentadoria. 
2.36. Ademais, a aposentadoria deve observar as regras vigentes no momento da implementação de todos os requisitos legais para a concessão do benefício previdenciário, motivo pelo qual não é possível entender que o servidor tenha algum direito adquirido a determinada vantagem paga na aposentadoria até que lhe seja assegurado o próprio direito à inativação.  
2.37.  Portanto, sob o ponto de vista legal, o cumprimento das exigências do art. 193 da Lei 8.112/1990, por si só, é irrelevante e não produz consequências jurídicas caso não tenham sido atendidos os requisitos para a constituição da situação jurídica na qual a vantagem é devida: a aposentadoria. 
2.38. 	É nesse sentido o disposto no art. 7º da Lei 9.624/1998 (grifos acrescidos) :  
Art. 7º É assegurado o direito à vantagem de que trata o art. 193 da Lei nº 8.112, de 1990, aos servidores que, até 19 de janeiro de 1995, tenham completado todos os requisitos para obtenção de aposentadoria dentro das normas até então vigentes. 
Parágrafo único. A aplicação do disposto no caput exclui a incorporação a que se referia o art. 62 e as vantagens previstas no art. 192 da Lei nº 8.112, de 1990 (grifos acrescidos) . 
2.39. Assim, os servidores que não se encontravam em condições de se aposentar quando da revogação do art. 193 do Regime Jurídico Único (até 18/1/1995) não podem se beneficiar dessa vantagem. 
2.40. De mais a mais, a jurisprudência apregoa que é "vedado ao servidor público carrear para os proventos da aposentadoria ou para a pensão por ele instituída parcela da remuneração sobre a qual não incidiu desconto previdenciário" (Acórdão 5919/2019-TCU-Primeira Câmara, de relatoria do ministro Benjamin Zymler, entre outros) . Ressalva-se, na hipótese, as gratificações de caráter geral, criadas após a jubilação do servidor com direito à paridade de proventos, desde que não tenham natureza pro labore faciendo.     
Dos fundamentos para o julgamento pela ilegalidade da presente pensão civil 
2.41. A pensão foi concedida com paridade, fundamentada no art. 40, § 7º, inciso I, da Constituição Federal, com redação dada pela Emenda Constitucional 41/2003, c/c Emenda Constitucional 70/2012. Já a beneficiária se habilitou com fundamento no arts. 217, inciso I, e 222, inciso VII, da Lei 8.112/1990, com redação dada pela Lei 13.135/2015, com vigência a partir de 30/01/2018. 
  2.42. 	Destarte, a presente concessão é ilegal porque: 
a)	houve violação à regra constitucional, introduzida pela Emenda Constitucional 20/1998, que limita o valor dos proventos à remuneração do cargo efetivo; 
b)	é vedado ao servidor público carrear para os proventos da aposentadoria ou para a pensão por ele instituída parcela da remuneração sobre a qual não incidiu desconto previdenciário, ressalvando-se as gratificações de caráter geral, criadas após a jubilação do servidor com direito à paridade de proventos, desde que não tenham natureza pro labore faciendo.     
ADMISSIBILIDADE 
3. Reitera-se o exame de admissibilidade realizado pelo Sar/Serur (peça 20) , que opinou pelo conhecimento do recurso, nos termos do artigo 48 da Lei 8.443/1992, c/c os artigos 285 e 286, parágrafo único, do RI/TCU, suspendendo-se os efeitos dos subitens 9.1, 9.3, 9.3.1 e 9.3.3 do Acórdão 6835/2021-TCU-Segunda Câmara. O Excelentíssimo Senhor Ministro RAIMUNDO CARREIRO, mediante despacho de peça 24, concordou com esta unidade técnica.  
EXAME DE MÉRITO 
4.              Delimitação 
Constitui objeto do presente recurso definir se: 
a)	houve observância dos preceitos constitucionais alusivos às pensões; 
b)	houve violação ao princípio da segurança jurídica; 
c)	deve ser feita a modulação dos efeitos do acórdão recorrido; 
d)	se deve ser transformada a vantagem em VPNI; 
e)	há deliberação judicial que autoriza a percepção da "opção". 
5.	Necessidade de observância dos preceitos constitucionais alusivos às pensões  
5.1.  Registre-se que o servidor Manoel Luiz Duarte da Silva, instituidor da pensão em tela, teve concedida aposentadoria por invalidez em 20/2/2015, carreando para os seus proventos a parcela de opção prevista no então vigente artigo 193 da Lei 8.112/90, calculada na forma do artigo 18, § 3º, da Lei n.º 11.416/2006, com a redação dada pela Lei n.º 12.774/2012, nos termos do Acórdão 2076/2005-TCU-Plenário.  
5.2.     Alega que, diferentemente da aposentadoria, a regra para determinar o valor da pensão baseia-se, exclusivamente, nos proventos do servidor falecido. Ademais, a concessão do benefício em tela com a parcela de opção observou o entendimento vigente à época do óbito do instituidor e a alteração da base de cálculo da pensão redundaria na modificação da própria aposentadoria na origem, concedida há mais de 05 anos. 
Análise 
5.3.    Releva consignar que, através do Acórdão 4515/2017-TCU-Segunda Câmara, o Colegiado propugnou em considerar prejudicada a apreciação de mérito do ato de aposentadoria do de cujus, com supedâneo nos termos do art. 7º da Resolução TCU 206/2007, que prevê a possibilidade de considerar prejudicado, por perda de objeto, o exame dos atos de concessão cujos efeitos financeiros tenham se exaurido antes de seu processamento pela Corte, seja pelo falecimento dos favorecidos, seja pelo advento do termo final das condições objetivas necessárias à manutenção do benefício.  
5.4.         Dessa forma, o que se busca no momento é concitar se o ato de pensão civil está apto ao registro pela legalidade. Assim, no presente cotejamento ficou evidente que a "opção" na forma como concedida vem de encontro aos ditames legais, como a priori demonstrado. 
5.5.  E como a concessão desta vantagem resultou indevida, determina os termos da lei que as pensões, por ocasião de sua concessão, não poderão exceder a remuneração do respectivo servidor, no cargo efetivo em que se deu a aposentadoria ou que serviu de referência para a concessão da pensão.  
5.6.   Pertinente à vantagem "opção" de que trata o art. 2º da Lei 8.911/1994, assim estatui o art. 40, caput e § 2º, da Constituição Federal, com a redação dada pela EC 20/1998, reproduzido abaixo para melhor dilucidar a matéria: 
"Art. 40 - Aos servidores titulares de cargos efetivos da União, dos Estados, do Distrito Federal e dos Municípios, incluídas suas autarquias e fundações, é assegurado regime de previdência de caráter contributivo, observados critérios que preservem o equilíbrio financeiro e atuarial e o disposto neste artigo.  
........................................................................................................................................................ 
§ 2º Os proventos de aposentadoria e as pensões, por ocasião de sua concessão, não poderão exceder a remuneração do respectivo servidor, no cargo efetivo em que se deu a aposentadoria ou que serviu de referência para a concessão da pensão." 
5.7.  Observa-se que, em se tratando do instituto da previdência, atinente à pensão civil, temse que a legislação aplicável à espécie, é a que se encontra em vigor à data do falecimento do instituidor (tempus regit actum) . Contudo, depreende-se, insofismavelmente, a existência de vantagem indevida no ato de pensão civil que ainda não foi aperfeiçoado.           
5.8.          Na esteira deste entendimento, há que se trazer à colação o pronunciamento desta Corte de Contas sobre a matéria, quando o Exmo. Sr. Ministro-Relator Marcos Bemquerer, no Acórdão 1.286/2008-P, em seu item 9.2.1, esclarece que: 
"9.2.1. no regime contributivo previdenciário constitucional é vedado ao servidor público carrear para os proventos da aposentadoria ou para a pensão por ele instituída parcela da remuneração sobre a qual não incidiu desconto previdenciário"; (não é do original) . 
 5.9.        Ao negar o registro do ato em apreço, vez que não se pode decidir contra legem, como sobejamente demonstrado no introito desta análise, intentou resgatar a legitimidade do valor da pensão paga a pensionista. Infere-se dos precedentes aludidos que a vantagem constante do ato de pensão civil afigura-se ilegítima, porquanto concedida ao arrepio da norma regedora da espécie. 
5.10.         Há que ser rejeitada a argumentação do recorrente. 
6.	Da violação ao princípio da segurança jurídica  
6.1. Alega violação ao princípio da segurança jurídica, porquanto a pretendida supressão da parcela "OPÇÃO", incluída nos proventos da pensão civil, vai de encontra ao princípio da proteção à segurança jurídica.  
Análise: 
6.2. Conforme visto no histórico desta instrução, a conclusão de que a presente concessão é ilegal deveu-se, unicamente, ao exame da legislação referente ao instituto da "opção". 
6.3. No que tange à jurisprudência superada deste Tribunal, observa-se que os juízes são independentes e somente se submetem à lei, e não à jurisprudência. Sobre o tema, traz-se à colação a doutrina de Jorge Luiz Souto Maior e Valdete Souto Severo: 
 (...) o juiz tem o dever de se rebelar, de reagir, de não ceder, de reafirmar a sua independência, pois é isto que a humanidade, que debruçou sobre o direito toda a regulação das relações de poder, espera dele. Um juiz que, por conveniência, se curva ao entendimento de outros juízes, proferindo decisões contrárias à sua convicção jurídica; que, por comodidade, aplica uma lei que fere a Constituição ou algum preceito dos direitos humanos ou direitos fundamentais; que, por receio de qualquer natureza ou medo, acaba cumprindo uma "ordem" ilegal; ou que, meramente, se abstém de "denunciar" as ameaças que sofra com relação à sua independência; que não exerce com liberdade e responsabilidade as suas atribuições, deixa de ser digno da função que exerce, perde, enfim, na essência, a designação de um autêntico magistrado e quem perde com isto é toda a sociedade (in O Processo do Trabalho como instrumento do Direito do Trabalho e as ideias fora de lugar do Novo CPC. São Paulo: LTr, 2015, p. 107-108) 
6.4. 	Acrescente-se a doutrina de Mauro Schiavi: 
Hodiernamente se exige uma postura mais ativa do Juiz para garantir os resultados práticos do processo. A efetividade do processo depende não só de um Juiz imparcial e independente, mas, também, de um magistrado mais ousado, comprometido com a justiça e com os resultados úteis do processo (in Manual de Direito Processual do Trabalho, 4ª. Ed., São Paulo: LTr, 2011, p. 698) . 
6.5. Ademais, observa-se que a jurisprudência deste Tribunal sedimentou-se no sentido da irregularidade do pagamento da parcela opção juntamente com quintos, conforme se extrai de centenas de julgados desta Casa, trazendo-se, a título meramente ilustrativo, os seguintes Acórdãos: 1.255/2020, Relator Marcos Bemquerer; 2.793/2019, Relatora Ana Arraes; e 2.646/2019, Relator Vital do Rêgo - todos do Plenário; 6.860/2020, Relator Benjamin Zymler; 6.696/2020, Relator Walton Alencar Rodrigues; e 6.674/2020, Relator Weder de Oliveira - todos da 1ª Câmara; e 6.731/2020, Relator André de Carvalho; 6.574/2020, Relator Augusto Nardes; e 6.178/2020, Relator Raimundo Carreiro - todos da 2ª Câmara. 
6.6. Cabível deixar registrado que, em se considerando o princípio da segurança jurídica, há mencionar que a sedimentada jurisprudência da Suprema Corte é no sentido de classificar como ato complexo a concessão de aposentadoria, reforma ou pensão, consoante os seguintes julgados (RMS 3881/SP, MS 19875/DF, RE 195861/ES e MS 23665/DF) . 
6.7. Assim sendo, o ato de pensão civil configura-se complexo, este somente passa a estar plenamente formado (perfeito) , válido (aferição da legalidade com reflexo de definitividade perante a Administração) e eficaz (plenamente oponível a terceiros, deixando de apresentar executoriedade provisória) quando recebe o registro pela Corte de Contas. Tal entendimento decorre do disposto no inciso III do art. 71 da Constituição Federal, que estabelece que compete ao Tribunal de Contas da União apreciar, para fins de registro, a legalidade dos atos de admissão, assim como a concessão de aposentadoria, reforma ou pensão. 
6.8. 	Nessa perspectiva, impõe-se reconhecer que referido ato possui natureza precária (cf.,
e.g., Acórdão 2482/2007-TCU-Primeira Câmara, Relator Augusto Nardes) , razão pela qual, até que haja o efetivo julgamento e o consequente registro pela Corte de Contas, não há que se falar em  ato jurídico perfeito, tendo em vista a ausência de aperfeiçoamento e definitividade do ato. 
6.9. A propósito do tema, colaciona-se entendimento esposado pela Corte Constitucional ao decidir no âmbito do RE-195.861/ES: 
APOSENTADORIA - ATO ADMINISTRATIVO DO CONSELHO DA MAGISTRATURA - NATUREZA - COISA JULGADA ADMINISTRATIVA - INEXISTÊNCIA. O ato de aposentadoria exsurge complexo, somente se aperfeiçoando com o registro perante a Corte de Contas. Insubsistência da decisão judicial na qual assentada, como óbice ao exame da legalidade, a coisa julgada administrativa. (grifos acrescidos)  
6.10. No caso em apreço, não houve o respectivo registro em razão da constatação, com já falado, de ilegalidade no ato, o que afasta, por si só, a presunção de legitimidade do ato administrativo que concedeu o benefício ao recorrente, não havendo, assim, que se falar em violação da segurança jurídica.  
6.11. 	Nesse sentir, é de se opinar pela rejeição dos argumentos apresentados pelo recorrente.  
7.	Da modulação de efeito da transição entre o antigo e o novo entendimento implementado pelo Acórdão 2988/2018-TCU-Plenário 
7.1.           Roga  a modulação dos efeitos da transição entre o antigo e o novo entendimento, postulando que não pode a beneficiária SÔNIA MARIA RIBEIRO PACHECO DUARTE DA SILVA ser privada do direito  à transformação da parcela de "opção" em vantagem pessoal tão somente porque, em 2017, o ato de concessão da aposentadoria do instituidor Manoel Luiz Duarte da Silva foi considerado prejudicado em virtude de seu falecimento. 
Análise: 
7.2.          Releva salientar que o ato de pensão não se reveste da condição para a modulação postulada, vez que não se encontra registrado, condição exigida para a modulação pretendida, senão vejamos.  
7.3.         A modulação adotada no Acórdão 2988/2018-TCU-Plenário ocorreu, tão somente, para os atos já registrados por esta Corte de Contas, conforme se depreende do seu subitem 9.3 in litteris: 
9.3. determinar à Secretaria-Geral de Administração que transforme em vantagem pessoal, passível de absorção pelos reajustes específicos concedidos às carreiras a que pertencem os servidores deste Tribunal, a retribuição parcial da função comissionada ("opção") paga a inativos e pensionistas cujos proventos são calculados com base na remuneração do servidor ativo e cujos atos concessórios já tenham sido objeto de registro. 
7.4.     Ora, no caso em reexame, o ato administrativo é precário, vez que não houve o respectivo registro em razão da constatação de ilegalidade, o que afasta, por si só, a presunção de legitimidade do ato administrativo que concedeu o benefício ao recorrente.                    
7.5. Demais disso, não se examina norma de conteúdo indeterminado, conforme previsto no art. 1º da Lei 13.655/2018, que promoveu alteração na Lei de Introdução ao Direito Brasileiro (art. 23 da LINDB - Decreto-lei 4.657/1942) . 
8.	Da transformação da "opção" em VPNI 
8.1. Aduz-se que se deve transformar a "opção" em VPNI, a ser absorvida pelos futuros aumentos remuneratórios da categoria, conforme implementado no Acórdão 12500/2019-TCU-Segunda Câmara.  
Análise: 
8.2. No que tange ao Acórdão 12500/2019-TCU-Segunda Câmara, é de se ter presente a doutrina de Carlos Maximiliano: 
Uma decisão isolada não constitui jurisprudência; é mister que se repita, e sem variações de fundo. O precedente, para constituir jurisprudência, deve ser uniforme e constante" (grifos acrescidos) (in Hermenêutica e Aplicação do Direito, 15ª Ed., Rio de Janeiro: Forense, 1995, p. 184) . 
8.3. Assim, entende-se que o Acórdão 12500/2019-TCU-Segunda Câmara é uma decisão isolada, sem força suficiente para se tornar uma deliberação paradigma para outros casos. É dizer: o referido precedente não constitui jurisprudência. 
8.4. 	Em virtude dessas considerações, os argumentos apresentados devem ser rejeitados. 
9.	Da deliberação judicial que determinou o pagamento da parcela de "opção" 
9.1.           Insta na suspensão da decisão prolatada no Acórdão 6835/2021-TCU-Segunda Câmara, que julgou ilegal o ato de pensão da Sra. SÔNIA MARIA RIBEIRO PACHECO DUARTE DA SILVA, até o julgamento pelo TRF da apelação à sentença proferida no Processo 103588344.2019.4.01.3400 em 13/08/2020. 
9.2.           Ocorre que o Tribunal Regional Federal da Primeira Região, em sentença proferida em sede de ação ordinária ajuizada pelo Sindicado dos Trabalhadores do Poder Judiciário e do Ministério Público da União no DF - SINDJUS/DF (PROCESSO: 1035883-44.2019.4.01.3400) , assegurou a parcela de opção concedida com base no Acórdão 2076/2005-TCU-Plenário, nos seguintes termos: 
 "Ante o exposto, julgo PROCEDENTE o pedido autoral, nos termos do art. 487, I, do CPC, para que se faça incidir o entendimento do TCU, proferido no Acórdão 2.076/2005, aplicado nos últimos 14 (quatorze) anos, no sentido de assegurar "na aposentadoria a vantagem decorrente da opção, prevista no art. 2º da Lei nº 8.911/94, aos servidores substituídos da autora que, até a data de 18 de janeiro de 1995, tenham satisfeito os pressupostos temporais estabelecidos no art. 193 da Lei 8.112/90, ainda que sem os requisitos para aposentação em qualquer modalidade." (grifouse) . 
9.3.         Acrescente-se, ainda, a tutela cautelar antecedente deferida em 05/10/2020 no Processo 1032596-54.2020.4.01.0000, pelo ao TRF da 1ª Região, que suspendeu a eficácia das deliberações do TCU no que pertine à matéria "opção do art. 193 da Lei nº 8.112/1990", enquanto não julgados pelo Regional Federal o apelo e a remessa oficial, em processamento, havidos em face de sentença que julgou procedente o pedido em favor dos filiados ao Sindicado dos Trabalhadores do Poder Judiciário e do Ministério Público da União no DF-SINDJUS/DF. A cautelar restou vazada nos seguintes termos: " 
3	- De fato, por questão de mera harmonia quanto ao decidido na sentença e dado o direito ao pleno debate processual (exame do Colegiado do TRF1) , embora não viceja o sobrestamento ou suspensão dos julgamentos administrativos designados (para que não se perca o quanto já processado) , há que se suspender - todavia - a pronta eficácia em si do quanto vier a ser deliberado pelo TCU em tais expedientes administrativos, no que tange ao tema da lide, até o futuro exame do apelo e da remessa.  
3-1 - Lado outro, considerando-se a natureza controversa dos valores envolvidos, tem-se que, a contar da oportuna comunicação do julgamento administrativo definitivo pelo TCU (se desfavorável aos inativos) , fixar-se-á o marco para desnaturar qualquer boa-fé na percepção das correspondentes rubricas, as quais, pois, na hipótese de possível reversão da sentença, deverão ser objeto de regular ressarcimento pelos beneficiados, salvo ulterior deliberação inversa do Colegiado quando do julgamento do apelo/remessa.  
4	- Pelo exposto, até o julgamento do apelo/remessa, "si et in quantum", DEFIRO aos requerentes tutela cautelar antecedente na forma dos itens 3 e 3.1 supra, para - com visão na instrumentalidade - assegurar o resultado útil do processo, sem agregar riscos desnecessários ao patrimônio público, mas, do mesmo modo, sem inviabilizar o direito de defesa em si."  
9.4.            Assim, devem ser considerados suspensos os efeitos das decisões proferidas pelo TCU nos julgamentos de aposentadorias no que tange à exclusão da parcela "opção" dos proventos até o futuro exame do apelo interposto pela União Federal e da remessa oficial na ação ordinária n.º 1035883- 44.2019.4.01.3400. 
Análise: 
10.5. Não obstante não se desconhecer a existência do provimento judicial acima referenciado pelos recorrentes, observa-se que a aludida sentença somente alcança os servidores representados pelo Sindicato dos Trabalhadores do Poder Judiciário e do Ministério Público da União no DFSINDJUS/DF, não se estendendo aos pensionistas, que possuem relação jurídica diversa com a Administração Pública. 
CONCLUSÃO 
10.	Da análise de mérito, conclui-se que: 
a)	não houve violação ao princípio da segurança jurídica; 
b)	não deve ser feita a modulação dos efeitos do acórdão recorrido; 
c)	a parcela "opção" não deve ser transformada em VPNI; 
d)	sentença proferida no âmbito do Processo 1035883-44.2019.4.01.3400 não alcança os pensionistas. 
10.1. Por conseguinte, deve-se negar provimento ao presente recurso. 
PROPOSTA DE ENCAMINHAMENTO 
11. Ante o exposto, submetem-se os autos à consideração superior, propondo-se, com fundamento no art. 48 da Lei 8.443/1992: 
a)	conhecer do recurso e, no mérito, negar-lhe provimento;  
b)	informar ao recorrente e demais interessados do acórdão a ser proferido, destacando que o relatório e o voto que o fundamentam podem ser acessados por meio do endereço eletrônico www.tcu.gov.br/acordaos.
É o relatório.

não há

PENSÃO CIVIL. FALECIMENTO DO INSTITUIDOR. PERDA DE OBJETO DO REGISTRO DE APOSENTADORIA. INCORPORAÇÃO DA PARCELA "OPÇÃO" À PENSÃO EM DESACORDO COM AS REGRAS DA EC 20/1998. PEDIDO DE REEXAME. AUSÊNCIA DE VIOLAÇÃO DA SEGURANÇA JURÍDICA. DESNECESSIDADE DE MODULAÇÃO DE EFEITOS. SENTENÇA JUDICIAL QUE NÃO SE ESTENDE AOS PENSIONISTAS. NEGATIVA DE PROVIMENTO.

PENSÃO CIVIL (PCIV)

Secretaria de Recursos (Serur); Secretaria de Fiscalização de Integridade de Atos e Pagamentos de Pessoal e de Benefícios Sociais (Sefip).

Relato o presente recurso em razão de sorteio realizado nos termos dos arts. 21 e 22 da Resolução TCU 175/2005 e do inciso I do art. 154 do RI/TCU (peça 22) .
2.	Em exame pedido de reexame interposto pelo Tribunal Regional do Trabalho da 10ª Região (DF e TO) contra o Acórdão 6835/2021-TCU-Segunda Câmara, relator Ministro Aroldo Cedraz (peça 8) , que considerou ilegal a pensão instituída por Manoel Luiz Duarte da Silva (peça 2) , em favor de Sonia Maria Ribeiro Pacheco Duarte da Silva (cônjuge) , em razão da indevida incorporação da parcela vulgarmente conhecida como "opção".
3.	Presentes os requisitos de admissibilidade previstos no art. 48 da Lei 8.443/1992, cumpre conhecer do recurso, em ratificação ao despacho por mim proferido à peça 24.
4.	A negativa de registro se deu em razão de violação à regra constitucional, introduzida pela Emenda Constitucional 20/1998, que limita o valor dos proventos à remuneração do cargo efetivo, bem como veda ao servidor público carrear para os proventos da aposentadoria ou para a pensão por ele instituída parcela da remuneração sobre a qual não incidiu desconto previdenciário, ressalvando-se as gratificações de caráter geral, criadas após a jubilação do servidor com direito à paridade de proventos, desde que não tenham natureza prolabore faciendo.
5.	A Serur manifesta-se pela negativa de provimento do recurso, refutando os argumentos deduzidos pela recorrente, da seguinte forma: a) houve observância dos preceitos constitucionais alusivos às pensões; b) não houve violação ao princípio da segurança jurídica; c)	não deve ser feita a modulação dos efeitos do acórdão recorrido d) a parcela "opção" não deve ser transformada em VPNI; e) a sentença proferida no âmbito do Processo 1035883-44.2019.4.01.3400 não alcança os pensionistas. 
6.	Divirjo parcialmente do encaminhamento alvitrado pela Serur, que contou com a anuência do representante do Parquet especializado, pelas razões que passo a expor.
7.	Até a edição da Emenda Constitucional 20/1998, prevalecia o entendimento no TCU de que seria assegurada na aposentadoria a vantagem decorrente da opção, prevista no art. 2º da Lei nº 8.911/94, aos servidores que, até a data de 18 de janeiro de 1995 (data de revogação do art. 193 do Regime Jurídico Único) , tenham satisfeito os pressupostos temporais estabelecidos no art. 193 da Lei 8.112/90, ainda que sem os requisitos para aposentação em qualquer modalidade, conforme tese fixada no Acórdão 2076/2005-TCU-Plenário, relator o Ministro Valmir Campelo:
Art. 193. O servidor que tiver exercido função de direção, chefia, assessoramento, assistência ou cargo em comissão, por período de 5 (cinco) anos consecutivos, ou 10 (dez) anos interpolados, poderá aposentar-se com a gratificação da função ou remuneração do cargo em comissão, de maior valor, desde que exercido por um período mínimo de 2 (dois) anos.
8.	Entretanto, com o advento da EC 20/1998 e a consequente mudança do comando do art. 40, § 2º da Constituição, não é mais possível a incorporação aos proventos de aposentadoria ou pensão de qualquer vantagem - no caso em apreço a vantagem "opção" - sem que haja a respectiva contribuição previdenciária, sob pena de violação dos princípios da solidariedade, contributividade e equilíbrio financeiro e atuarial. Além disso, referida regra constitucional limitou o valor dos proventos de aposentadoria à remuneração do cargo efetivo. A partir daí seguiram nessa linha, dentre vários, os Acórdão 1286/2008-TCU-Plenário, rel. Min. Marcos Bemquerer Costa, 2.000/2017-TCU-Plenário, rel. Min. Benjamin Zymler, 47/2018-TCU-Plenário, rel. Min. José Múcio Monteiro e 5.919/2019-TCU-1ª Câmara, rel. Min. Benjamin Zymler. 
9.	Desse modo, com o advento da referida Emenda Constitucional, a opção só poderia ser incorporada aos proventos do inativo caso este tivesse cumprido não somente os requisitos para aferição da verba até 18/1/1995, o que ocorreu no caso concreto, mas também os requisitos para aposentadoria até 16/12/1998 (data de edição da EC 20/1998) .
10.	No caso concreto, o instituidor da pensão, Manoel Luiz Duarte da Silva, servidor aposentado do TRT 10ª Região (DF e TO) implementou os requisitos de aposentadoria somente em 2014 (peça 2) , o que impôs o reconhecimento, pelo acórdão recorrido, da ilegalidade da incorporação da referida parcela "opção" pela beneficiária, tendo em vista a vedação de carrear para os proventos de aposentadoria valor superior à última remuneração no cargo efetivo do instituidor. 
11.	Destaco que a norma que regula os proventos de inatividade é aquela da Constituição ou da lei vigentes ao tempo em que o servidor público preencheu os requisitos para a respectiva aposentadoria, nos termos da Súmula 359 do Supremo Tribunal Federal: "Ressalvada a revisão prevista em lei, os proventos da inatividade regulam-se pela lei vigente ao tempo em que o militar, ou o servidor civil, reuniu os requisitos necessários". 
12.	Nessa ordem de ideias, reconheço que diversos pronunciamentos judiciais, inclusive os trazidos pelo recorrente, impõem a manutenção dos pagamentos da verba "opção", enquanto vigentes e eficazes, conquanto isso não implique na modificação do aresto recorrido. 
13.	O primeiro deles diz respeito à sentença proferida pela 5ª Vara Cível da Seção Judiciária da Justiça Federal no Distrito Federal, em sede de ação ordinária ajuizada pelo Sindicato dos Trabalhadores do Poder Judiciário e do Ministério Público da União no DF - SINDJUS/DF, nos autos do processo 035883-44.2019.4.01.3400, e que assegurou o pagamento da parcela "opção", concedida com base no anterior entendimento deste TCU, vazado no Acórdão 2076/2005-TCU-Plenário, de relatoria do Ministro Valmir Campelo, a que me referi no item 7 supra. Referida sentença assim deliberou, verbis:
"Reforço que a segurança jurídica, com a estabilidade das relações interpessoais, é um dos pilares do Estado Democrático de Direito. A higidez do sistema jurídico, que não pode ser alterada sem modificações legislativas supervenientes a justificar, exige que as interpretações das normas jurídicas já postas sejam respeitadas e validadas pela Administração Pública, principalmente, diante do longo decurso de tempo.  
Diante do entendimento do juízo em prol da pretensão da parte autora, adoto como parte dos fundamentação desta sentença os mesmos proferidos na decisão da Exma. Relatora do  Egrégio TRF1, ao decidir o Agravo de Instrumento nº 1041687-08.2019.4.01.0000, segue:
 (omissis) 
Por conseguinte, com base na decisão supracitada, não há como ignorar a decisão do Tribunal de Contas da União em 2005, exarada no Acórdão 2076/2005-TCU-Plenário) , que havia firmado entendimento para assegurar o direito à aposentação com a vantagem a todos os servidores que tivessem cumprido o requisito temporal do art. 193 da Lei nº 8.112/1990 até 19/01/1995, situação em que inúmeros pedidos de aposentadorias foram deferidas nos ditames da interpretação que vigorou ao longo de quase 15 anos.
Ante o exposto, julgo PROCEDENTE o pedido autoral, nos termos do art. 487, I, do CPC, para que se faça incidir o entendimento do TCU,  proferido no Acórdão 2.076/2005, aplicado nos últimos 14 (quatorze) anos, no sentido de assegurar "na aposentadoria a vantagem decorrente da opção, prevista no art. 2º da Lei nº 8.911/94, aos servidores  substituídos da autora que, até a data de 18 de janeiro de 1995, tenham satisfeito os pressupostos temporais estabelecidos no art. 193 da Lei 8.112/90, ainda que sem os requisitos para aposentação em qualquer modalidade".
14.	Trouxe ainda o Sodalício Trabalhista, ora recorrente, notícia de tutela cautelar antecedente deferida em 5/10/2020, nos autos do Processo 1032596-54.2020.4.01.0000, pelo Tribunal Regional Federal da 1ª Região, e que suspendeu a eficácia das deliberações do TCU no que pertine à matéria "opção do art. 193 da Lei nº 8.112/1990", enquanto não julgados pelo Regional Federal o apelo e a remessa oficial, em processamento, havidos em face de sentença que julgou procedente o pedido em favor dos filiados ao Sindicado dos Trabalhadores do Poder Judiciário e do Ministério Público da União no DF-SINDJUS/DF (o já referido Processo 035883-44.2019.4.01.3400) , na parte dispositiva, verbis:	
3 - De fato, por questão de mera harmonia quanto ao decidido na sentença e dado o direito ao pleno debate processual (exame do Colegiado do TRF1) , embora não viceja o sobrestamento ou suspensão dos julgamentos administrativos designados (para que não se perca o quanto já processado) , há que se suspender - todavia - apronta eficácia em si do quanto vier a ser deliberado pelo TCU em tais expedientes administrativos, no que tange ao tema da lide, até o futuro exame do apelo e da remessa.
3-1 - Lado outro, considerando-se a natureza controversa dos valores envolvidos, tem-se que, a contar da oportuna comunicação do julgamento administrativo definitivo pelo TCU (se desfavorável aos inativos) , fixar-se-á o marco para desnaturar qualquer boa-fé na percepção das correspondentes rubricas, as quais, pois, na hipótese de possível reversão da sentença, deverão ser objeto de regular ressarcimento pelos beneficiados, salvo ulterior deliberação inversa do Colegiado quando do julgamento do apelo/remessa.
4 - Pelo exposto, até o julgamento do apelo/remessa, "si et in quantum", DEFIRO aos requerentes tutela cautelar antecedente na forma dos itens 3 e 3.1 supra, para - com visão na instrumentalidade - assegurar o resultado útil do processo, sem agregar riscos desnecessários ao patrimônio público, mas, do mesmo modo, sem inviabilizar o direito de defesa em si." (Grifos no original) 
15.	Verifiquei ainda que, da referida tutela antecipada foram opostos embargos de declaração, os quais foram acolhidos pela Desembargadora Federal Gilda Sigmaringa Seixas, sem efeitos modificativos, litteris na parte dispositiva:
6. O pedido de intimar/oficiar o TRT da 10ª Região do inteiro teor da decisão monocrática embargada está presente no item `b do pedido da peça inicial: b) a concessão da tutela provisória de urgência antecedente em favor do autor, inaudita autera pars, ao escopo de suspender todos os efeitos das decisões proferidas pelo TCU em desfavor do autor no que tange a exclusão da parcela opção de seus proventos de aposentadoria, até o julgamento do recurso de apelação interposto pela União Federal na ação ordinária n.º 1035883-44.2019.4.01.3400, com a consequente intimação do TCU e do TRT 10ª Região para cumprimento imediato do decisum; 
7. Visto que o TRT da 10ª Região é o órgão pagador da ora embargante, deve ser oficiado do inteiro teor da decisão de ID 78468520 a fim de que se cumpra o que restou determinado na decisum. 
8. Ante o exposto (ART. 932, IV OU V C/C ART. 1.024, § 2 TODOS DO CPC) , ACOLHO os embargos de declaração para, estancando seus vícios sem efeitos modificativos, oficiar o TRT da 10ª região do conteúdo proferido da decisão ID 78468520 que deferiu a tutela antecipada em Agravo de instrumento.
16.	Assinalo inicialmente que os provimentos judiciais do Colendo TRF 1ª Região se dirigem não somente aos filiados do SINDJUS/DF mas a toda a categoria de servidores do Poder Judiciário abrangidos pelo Sindicato, visto que o Supremo Tribunal Federal possui Tese de Repercussão Geral firmada segundo a qual os sindicatos possuem legitimidade extraordinária ampla para defender em juízo os interesses e direitos de toda a categoria, não se limitando a atuação à defesa apenas de seus filiados, com base em exegese do STF:
"2. Repercussão geral reconhecida e reafirmada a jurisprudência do Supremo Tribunal Federal no sentido da ampla legitimidade extraordinária dos sindicatos para defender em juízo os direitos e interesses coletivos ou individuais dos integrantes da categoria que representam, inclusive nas liquidações e execuções de sentença, independentemente de autorização dos substituídos" (RG RE: 883.642/AL, rel. Min. Ricardo Lewandowski, julgamento em 18/6/2015) 
17.	Em segundo lugar, não obstante os julgados digam respeito à incidência, ainda que cautelar, da verba "opção" sobre os proventos de aposentadoria, forçoso é acalentar a transcendência da ratio para as pensões deles derivadas, o que alcança igualmente a pensão instituída por Manoel Luiz Duarte da Silva em favor de sua esposa Sonia Maria Ribeiro Pacheco Duarte da Silva, visto serem idênticos os fundamentos legais para sua concessão no que diz respeito à composição dos proventos a elas inerentes. 
18.	A par dessas considerações, não se pode perder de vista que esta Corte tem admitido a acumulação de "quintos" com a "opção" derivada do art. 193 da Lei 8.112/1990, conforme assentado nos Acórdão 8341/2021-TCU-Segunda Câmara e 6.337/2021, de minha relatoria, 4.643/2021-TCU-2ª Câmara, relator Ministro Bruno Dantas e 37/2021-TCU-2ª Câmara, relator Ministro Marcos Bemquerer Costa, 1.620/2003-TCU-Plenário, relator Ministro Lincoln Magalhães da Rocha e 365/2002-TCU-1ª Câmara relator Ministro Guilherme Palmeira) , dentre outros, desde que preenchidos os requisitos para a percepção da opção e também dos quintos, o que se observou nestes autos.
19.	Com essas diretivas em tela, e considerando que o instituidor da pensão já preenchia os requisitos constantes do art. 193 da Lei 8.112/1990 à época de sua revogação para percebimento da parcela "opção", considero que deva ser suspensa a eficácia das determinações contidas nos itens 9.2 e 9.3 do Acórdão 8636/2020-TCU-Segunda Câmara, no que se refere ao percebimento da parcela "opção", enquanto vigentes as sentenças proferidas nos Processos nº 1035883-44.2019.4.01.3400 e 1032596-54.2020.4.01.0000, todos em curso no Tribunal Regional Federal da 1ª Região e pendentes de trânsito em julgado.
21.	Destaco ainda que o reconhecimento do efeito suspensivo oriundo do provimento judicial não implica em alterar o julgamento pela ilegalidade da pensão civil ora analisada por esta Corte de Contas, tendo em vista o entendimento sufragado pelo TCU em casos da espécie.  
22.	Observo ainda que deve ser encaminhada cópia da presente deliberação à Consultoria Jurídica deste Tribunal - Conjur e ao Departamento de Assuntos Extrajudiciais da Advocacia-Geral da União, que já acompanham as referidas decisões judiciais, nos termos da Questão de Ordem aprovada na Sessão Plenária de 8/6/2011 (Ata 22/2011) .
23.	Referido encaminhamento ora proposto segue a vertente adotada em decisões recentes desta Corte, a exemplo dos Acórdão 11680/2021-TCU-Segunda Câmara e 11.063/2021-TCU-2ª Câmara, de minha relatoria, e com pequenas modificações, os Acórdão 18067/2021-TCU-Segunda Câmara, 17.923/2021-TCU-2ª Câmara e 17.921/2021-TCU-2ª Câmara, todos da relatoria do Min. Augusto Nardes, e 15.219/2021-TCU-2ª Câmara, relator o Min. Aroldo Cedraz.
24.	 Desse modo, divirjo da unidade técnica e do MP/TCU, para dar parcial provimento ao pedido de reexame, no sentido de suspender a eficácia das determinações contidas nos itens 9.2 e 9.3 do Acórdão 8636/2020-TCU-Segunda Câmara, enquanto vigentes as sentenças proferidas nos Processos nº 1035883-44.2019.4.01.3400 e 1032596-54.2020.4.01.0000, em trâmite no Tribunal Regional Federal da 1ª Região. 
25.	Do exposto, VOTO por que seja aprovado o Acórdão que ora submeto a este Colegiado.
TCU, Sala das Sessões Ministro Luciano Brandão Alves de Souza, em 16 de novembro de 2021.
RAIMUNDO CARREIRO 
Relator